【裁判字號】    92,上易,309
【裁判日期】    920325
【裁判案由】    詐欺等
【裁判全文】
臺灣高等法院刑事判決                            九十二年度上易字第三九號
    上  訴  人
    即  被  告  乙○○
右上訴人因詐欺等案件，不服臺灣新竹地方法院九十一年度易字第五０九號，中華民
國九十一年十二月二十七日第一審判決（起訴案號：臺灣新竹地方法院檢察署九十一
年度偵字第五三七號）提起上訴，本院判決如左：
    主  文
原判決關於詐欺得利部分及定應執行刑部分均撤銷。
乙○○以詐術得財產上不法之利益，累犯，處有期徒刑月。
其他上訴駁回。
右開第二項撤銷改判部分所處之刑與第三項上訴駁回部分所處之刑（即有期徒刑捌月
），應執行有期徒刑拾月。
    事  實
一乙○○素行不佳，有多次竊盜、毀損、恐嚇、收受贓物及公共危險等前科，最近一
  次則因毀損、妨害公務等案件，經台灣台中地方法院於民國九十年二月二十六日，
  分別判處有期徒刑三月、六月，並定應執行刑為有期徒刑八月確定，甫於九十年八
  月十一日執行完畢。詎乙○○猶不知悔改，明知自己未購買車票不得搭乘火車，竟
  意圖為自己不法之利益，以購買月台票進入車站後再伺機搭乘長途班車之詐術，於
  九十一年一月二十日上午十一時十分許以月台票進入台北火車站，未購買車票即搭
  乘台灣省鐵路管理局第一○一七次由台北松山站開往員林站之自強號列車，致台灣
  鐵路局人員陷於錯誤任令其搭乘。嗣該列車行經新竹縣新豐至竹北站區間時，列車
  長黃河清依法執行例行性查驗車票工作，於行經第五車廂一號座位處時，發現乙○
  ○無法出示車票，即要求其補票，惟乙○○態度惡劣且拒絕補票；經黃河清以無線
  電通知鐵路警察局第二警務段新竹分駐所後，在該列車於同日中午十二時十七分許
  停靠新竹火車站時，由警員甲○○上車再次要求乙○○出示車票，乙○○於回以：
  「坐火車還要票，誰要坐」等語後，隨即跑下列車至第二月台上，獲有搭乘自強號
  火車自台北站至新竹站、票價為新台幣（下同）一百八十元之不法利益。甲○○見
  狀即緊跟其後追上，並要求乙○○出示車票及證件，乙○○竟另行起意，基於妨害
  公務之犯意，出手用力拉扯甲○○，甲○○見狀即撥打行動電話請求支援，乙○○
  則乘機徒手毆打甲○○致使甲○○顏面及頸部受有鈍挫傷（傷害部分未據告訴），
  對依法執行職務之甲○○施予強暴，妨害其公務之執行。嗣因其他員警趕到支援而
  合力將乙○○逮捕，並搜索乙○○之身體，始終未發現乙○○持有火車票。
二案經內政部警政署鐵路警察局第二警務段報請台灣新竹地方法院檢察署檢察官偵查
  起訴。
    理  由
一訊據上訴人即被告乙○○固不否認於前揭事實欄所載時、地確有搭乘上開列車之事
  實，惟否認其有詐欺、妨害公務之犯行，辯稱：我有買票進入月台，在新竹火車站
  下車後我有補票，雖有與員警發生拉扯，但沒有毆打甲○○，我才是受害者云云。
  惟查：
(一)右揭犯罪事實，業據證人黃河清、甲○○、李茂聰分別於警訊時或偵審中，證述甚
  詳，其中證人即員警甲○○證稱：伊當日與列車長請被告出示車票，被告無法出示
  車票，還說坐火車還要車票，誰要坐等語，後跑下車，伊跟隨被告下車，請被告出
  示車票及證件，伊阻止被告逃跑時，被告即伸手拉住伊之衣服領口用力拉扯，伊用
  行動電話請求派出所支援時，被告就乘機揮拳，打傷伊之下巴，嗣被告因妨害公務
  現行犯被逮補後搜身，並未搜到該次之火車票等語（見偵查卷第三十、三一頁，原
  審卷第七一、七二頁）；證人即列車長黃河清則證稱：伊當日查票時，被告無票又
  自稱鐵路員工，未出示證件，伊請被告補票，被告竟說坐火車為什麼要補票，態度
  非常惡劣等語（見偵查卷第八－一、三十頁，原審卷第六、七頁）；證人李茂聰則
  證稱伊有看到被告不但未配合補票，反揮動雙拳堅拒至補票房補足票價，態度惡劣
  ，追打警察等語（見偵查卷第八頁），互核均為一致，應堪採信。
(二)被告雖辯稱伊有買票，但於拉扯中弄丟了，而且到新竹站有補票云云，惟查，被告
  於案發當日未購買車票即搭乘火車，且沒錢補票等情，業據被告於本院訊問時自承
  ：「（問：列車長請你補票為何拒絕？）我身上沒有錢。」等語在卷（見本院卷第
  三七頁）可證，核與被告於警局初訊時供稱：「（問：你現在身上有無金錢可以補
  票呢？）我要至銀行提領或刷卡。」（見偵查卷第五頁）等情相符，且被告遭逮捕
  後，員警執行附帶搜索時被告身上並無車票，被告於新竹站下車後確未補票等情，
  已認定如前。是果被告有買車票，則其於列車長查票時何必捍然相拒，又被告於新
  竹站下車後隨即與員警發生衝突，已見前述，衡情其亦無補票之意。再查，一般火
  車站均設有驗票口以管制人員之出入，未持車票或月台票者尚不得通過驗票口進入
  月台，且台北火車站之月台係位於封閉之地下室，尚非如一般車站可以翻牆進入月
  台之情況所可比擬，是被告一再陳稱伊有買票云云，自應係指購買月台票進入車站
  而言，此觀被告於本院訊問時供稱：「來不及買票上車，大不了補票。」「（問：
  你如何進入月台？）我有買票。」等語（見本院卷第十二、四九頁）益足可徵。末
  查，自強號列車自台北站至新竹站之票價為一百八十元，有卷附火車票價表可按。
  綜上，被告明知自己未購買車票且無資力補票仍搭乘火車，受有相當於自強號火車
  票價一百八十元之不法利益之犯行堪予認定。
(三)被告雖又否認曾毆打員警云云，惟查：被告於偵訊時已坦承：「．．．我很生氣，
  所以我就在第二月台，徒手打他（指甲○○）頸部以上」等語（見偵查卷第十六頁
  背面）明確；並有前開證人之證言及南門綜合醫院診斷證明書、證人甲○○所製作
  之報告各一紙及照片二張在卷（見偵查卷第六、七、十一、十二頁）可稽。顯見被
  告前開辯解無非事後卸責之詞，不足採信。
(四)綜上所述，本件事證明確，被告犯行堪以認定，應依法論科。
二查依一般交易習慣，搭乘火車應購買車票，被告意圖為自己不法之利益，明知自己
  未購買車票且無支付能力，竟施用詐術假裝自己已經買票而搭乘火車，使鐵路局人
  員陷於錯誤，誤認其已購票上車或有補票之支付能力，而任其搭乘火車，獲有搭乘
  自強號火車自台北站至新竹站（票價一百八十元）之不法利益。是核被告所為，係
  犯刑法第三百三十九條第二項詐欺得利罪暨同法第一百三十五條第一項對於公務員
  依法執行職務時施強暴罪。其所犯上開二罪，犯意各別，行為互殊，應分論併罰。
  查被告前因毀損、妨害公務等案件，經台灣台中地方法院於九十年二月二十六日，
  分別判處有期徒刑三月、六月，並定應執行刑為有期徒刑八月確定，甫於九十年八
  月十一日執行完畢等情，有本院被告全國前案紀錄表一件附卷（見本院卷第十七至
  二九頁）可稽，其於五年以內再犯本件有期徒刑以上之罪，為累犯，應分別依法加
  重其刑。
三原審就被告妨害公務罪部分，以被告罪證明確，適用刑法第一百三十五條第一項之
  規定，並審酌被告有多次犯罪紀錄、素行不佳，前述於九十年所犯之妨害公務罪，
  亦係因搭乘火車未購票，於列車長依規定要求其補票時，發生爭執並進而毆傷執行
  公務之人員，於徒刑執行完畢後，仍毫無反省能力，再犯本件之罪，惡性非輕，及
  被害人所受傷害，暨其犯後仍矢口否認犯行、態度惡劣，完全無悔意等一切情狀，
  就被告所犯妨害公務罪量處被告有期徒刑捌月。認事用法，經核均無違誤，量刑亦
  稱妥適。被告否認犯罪，提起上訴，指摘原判決此部分不當，為無理由，應予駁回
  。
四至原審就被告詐欺得利罪部分詳查後，予以論罪科刑，固非無見，惟查：(一)原判決
  於理由中論斷被告所犯係刑法第三百三十九條第二項之詐欺得利罪，惟於事實欄中
  卻認被告係基於不法「所有」之犯意為之，與詐欺得利罪之主觀構成要件不符，不
  無判決事實與理由矛盾之違誤。(二)被告所犯詐欺得利罪之犯行，其所詐得利益之數
  額，攸關量刑之輕重，原審未予調查，亦嫌疏漏。(三)本案被告係以購買月台票之方
  式，對台北火車站驗票口之驗票人員施以詐術，使其陷於錯誤，以為被告僅係進入
  月台，並無搭車離去之意或搭車亦會補票，而任令被告進入月台搭車，是被告於本
  案中顯有積極施用詐術之作為，原審判決誤認被告係以「不作為」施用詐術（見原
  判決第三頁第六行），亦有未洽。被告上訴否認犯罪，雖無理由。惟原判決此部分
  既有上開可議之處，仍屬無可維持，應由本院將原判決此部分及所定應執行刑部分
  予以撤銷改判。爰審酌被告有多次犯罪紀錄、素行不佳、犯後矢口否認犯行、毫無
  悔意，惟本件詐欺所得利益不過一百八十元，情節輕微等一切情狀，量處如主文第
  二項所示之刑，並就此部分及前開維持原審判決駁回上訴部分定應其執行刑如主文
  第四項所示，以示懲戒。
據上論斷，應依刑事訴訟法第三百六十八條、第三百六十九條第一項前段、第三百六
十四條、第二百九十九條第一項前段，刑法第三百三十九條第二項、第一項、第四十
七條、第五十一條第五款，罰金罰鍰提高標準條例第一條前段，判決如主文。
本案經檢察官張秋雲到庭執行職務。
中      華      民      國    九十二    年      三      月    二十五    日
                              臺灣高等法院刑事第四庭
                                  審判長法  官  蔡  永  昌
                                        法  官  陳  榮  和
                                        法  官  徐  昌  錦
右正本證明與原本無異。
不得上訴。
                                        書記官  吳  金  來
中      華      民      國    九十二    年      三      月    三十一    日
附錄    本判決論罪科刑法條：
刑法第一百三十五條第一項
對於公務員依法執行職務時，施強暴脅迫者，處三年以下有期徒刑、拘役或三百元以
下罰金。
刑法第三百三十九條
意圖為自己或第三人不法之所有，以詐術使人將本人或第三人之物交付者，處五年以
下有期徒刑、拘役或科或併科一千元以下罰金。
以前項方法得財產上不法之利益或使第三人得之者，亦同。
前二項之未遂犯罰之。


司法院資訊處製作；財團法人民間司法改革基金會備份。
